ACORDAO-COMPLETO-2519736

ACÓRDÃO 2890/2022 ATA 16/2022 - PRIMEIRA CÂMARA

VISTOS, relatados e discutidos estes autos de pedido de reexame interposto por Maria Terezinha Stopa, contra o Acórdão 1739/2021-TCU-Primeira Câmara;
ACORDAM os Ministros do Tribunal de Contas da União, reunidos em sessão da Primeira Câmara, ante as razões expostas pelo Relator e com fundamento no artigo 48 da Lei 8.443/1992, em:
9.1. conhecer do pedido de reexame para, no mérito, negar-lhe provimento;
9.2. determinar ao órgão de origem que acompanhe os desdobramentos do Procedimento Comum 5017651-41.2020.4.04.7200/SC, junto à 3ª Vara Federal de Florianópolis da Seção Judiciária de Santa Catarina, bem como do Agravo de Instrumento 5000745- 08.2021.4.04.0000/SC protocolado pela União junto ao TRF da 4ª Região, e adote as medidas necessárias para dar imediato cumprimento às determinações contidas nos subitens 9.3.1 e 9.3.4 do Acórdão 1739/2021-TCU-Primeira Câmara, em relação à ex-servidora Maria Terezinha Stopa, em caso de desconstituição ou de suspensão da eficácia das sentenças proferidas nas citadas ações judiciais;
9.3. dar ciência desta deliberação à recorrente e ao órgão de origem.

Pedido de reexame em ato de aposentadoria

Primeira Câmara

Tribunal Regional do Trabalho da 12ª Região/SC.

3. Interessados/Responsáveis/Recorrentes:
3.1. Interessados: Maria Terezinha Stopa (XXX.664.089-XX); Maria Terezinha Stopa (XXX.664.089-XX); Rosecleide da Silva Soares (XXX.086.409-XX).
3.2. Recorrente: Maria Terezinha Stopa (XXX.664.089-XX).

13.1. Ministros presentes: Benjamin Zymler (na Presidência), Walton Alencar Rodrigues (Relator) e Jorge Oliveira.
13.2. Ministro-Substituto presente: Augusto Sherman Cavalcanti.

WALTON ALENCAR RODRIGUES

Ministro Benjamin Zymler.

Adoto, como parte do relatório, a instrução elaborada pela Serur (peças 34 e 35) , cuja proposta foi acolhida pelo representante do Parquet especializado (peça 36) :
"INTRODUÇÃO
1.	Trata-se de pedido de reexame (peça 18) interposto por Maria Terezinha Stopa, ex-servidora do Tribunal Regional do Trabalho da 12ª Região/SC, contra o Acórdão 1739/2021-TCU-Primeira Câmara (peça 9) , que teve como relator o Excelentíssimo Senhor Ministro Benjamin Zymler.
1.1.	A deliberação recorrida apresenta o seguinte teor:
VISTOS, relatados e discutidos estes autos que tratam de atos iniciais de aposentadoria emitidos no âmbito do Tribunal Regional do Trabalho da 12ª Região/SC em favor das Sras. Maria Terezinha Stopa e Rosecleide da Silva Soares.
ACORDAM os Ministros do Tribunal de Contas da União, reunidos em sessão da Primeira Câmara, diante das razões expostas pelo Relator, com fundamento no art. 71, inciso III, da Constituição Federal e nos arts. 1º, inciso V, 39, inciso II, e 45 da Lei 8.443/1992, em:
9.1. considerar ilegais os atos de aposentadoria das Sras. Maria Terezinha Stopa (XXX.664.089-XX) e Rosecleide da Silva Soares (XXX.086.409-XX) , recusando seus registros;
9.2. dispensar o ressarcimento das quantias indevidamente recebidas, em boa-fé, pelas interessadas, consoante o Enunciado 106 da Súmula de Jurisprudência deste Tribunal;
9.3. determinar ao Tribunal Regional do Trabalho da 12ª Região/SC que:
9.3.1. faça cessar, no prazo de 15 (quinze) dias, contado a partir da ciência desta deliberação, os pagamentos decorrentes do ato impugnado, sob pena de responsabilidade solidária da autoridade administrativa omissa, consoante disposto nos arts. 71, inciso IX, da Constituição Federal e 262 do Regimento Interno desta Corte;
9.3.2. dê ciência desta deliberação às interessadas, alertando-as de que o efeito suspensivo proveniente da interposição de eventuais recursos, caso não providos, não as eximem da devolução dos valores indevidamente percebidos após a notificação;
9.3.3. envie a esta Corte de Contas, no prazo de 30 (trinta) dias, por cópia, comprovante de que as interessadas tiveram ciência desta deliberação;
9.3.4. adote as providências pertinentes no sentido de dar efetivo cumprimento à modulação de efeitos da tese de repercussão geral fixada no Recurso Extraordinário 638.115 em relação aos "quintos" incorporados aos proventos das interessadas, ajustando a referida incorporação aos termos legais, e transformando os eventuais valores excedentes em parcela compensatória passível de absorção em virtude de qualquer reajuste ocorrido nos seus proventos;
9.4. esclarecer ao órgão jurisdicionado de que, de acordo com a jurisprudência do Supremo Tribunal Federal (temas de repercussão geral 82 e 499) , o simples fato de o servidor inativo figurar em processo de cumprimento de sentença, por si só, não é indicativo de que ele efetivamente tenha sido beneficiado pela decisão judicial transitada em julgado em processo de ação coletiva ajuizada por entidade associativa;
9.5. dar ciência à Advocacia-Geral da União, para adoção das medidas que entender pertinentes, de que, no processo de cumprimento de sentença 0032710-49.2007.4.01.3400, em curso na Justiça Federal da 1ª Região, referente à decisão transitada em julgado proferida no processo 2004.34.00.048565-0, possivelmente figuram como exequentes servidores que não preenchem os requisitos para tanto assentados pelo Supremo Tribunal Federal nas teses de repercussão geral 82 e 499 (cf. Recursos Extraordinários 573232 e 612043, respectivamente) . 
 (destacamos e sublinhamos) 
HISTÓRICO 
2.	O ato de aposentadoria da recorrente foi julgado ilegal, em razão da incorporação de parcelas de quintos/décimos referentes a períodos de exercício de função de confiança posteriores ao advento da Lei 9.624/1998, o que levou a Corte de Contas a fazer a determinação constante do subitem 9.3.4 do acórdão recorrido para que o órgão de origem desse efetivo cumprimento à modulação de efeitos fixada pelo Supremo Tribunal Federal no RE 638.115/CE, transformando os eventuais valores excedentes de quintos em parcela compensatória passível de absorção por reajustes futuros dos proventos.
ADMISSIBILIDADE
3.	Reitera-se o exame de admissibilidade realizado pelo Sar/Serur (peças 21 e 22) , que opinou pelo conhecimento do recurso, nos termos do artigo 48 da Lei 8.443/1992, c/c os artigos 285 e 286, parágrafo único, do RI/TCU, suspendendo-se os efeitos dos subitens 9.1, 9.3, 9.3.1 e 9.3.4 do Acórdão 1739/2021-TCU-Primeira Câmara, em relação à recorrente. O Excelentíssimo Senhor Ministro Walton Alencar Rodrigues, mediante despacho de peça 29, concordou com esta unidade técnica. 
EXAME DE MÉRITO
4.	Delimitação
4.1.	Constitui objeto do presente recurso definir se:
a) houve a incidência da decadência;
b)	deve ser mantido o pagamento de quintos incorporados após 8/4/1998, em decorrência do resultado do julgamento do RE 638.115/CE e da tutela de urgência concedida pela Justiça Federal.
5. 	Da decadência
5.1.	A recorrente aduz ter havido a incidência da decadência, com base nos seguintes argumentos.
5.2.	A incorporação de quintos, deferida por decisão administrativa, e sua transformação em VPNI ocorreram há mais de cinco anos, operando-se a decadência, nos termos do art. 54, § 1º, da Lei 9.784/1999 e de jurisprudência do TRF4 e dos Tribunais Superiores (peça 20, p. 6-12) . 
Análise
5.3.	Quanto à decadência administrativa, essa só é configurada quando o processo não é julgado após cinco anos contados de sua chegada ao TCU. 
5.4.	Pacificando de vez o tema, o STF fixou a seguinte tese de repercussão geral (tema 445) , no bojo no RE 636.553, de relatoria do Ministro Gilmar Mendes:
Em atenção aos princípios da segurança jurídica e da confiança legítima, os Tribunais de Contas estão sujeitos ao prazo de 5 anos para o julgamento da legalidade do ato de concessão inicial de aposentadoria, reforma ou pensão, a contar da chegada do processo à respectiva Corte de Contas.
5.5.	Assim, como o ato em reexame foi enviado ao TCU em 3/8/2020 (peça 2) e apreciado na Sessão da Primeira Câmara de 23/2/2021 (peça 9) , não há que se falar em decadência administrativa, nem em prescrição quinquenal, nem em obrigatoriedade de oitiva prévia da interessada.
5.6.	Assim, propõe-se a rejeição dos argumentos apresentados pelo recorrente.
6.	Das parcelas de quintos/décimos incorporadas após 8/4/1998
6.1.	Defende a recorrente a manutenção do pagamento de quintos incorporados após 8/4/1998, em decorrência do resultado do julgamento do RE 638.115/CE e da tutela de urgência concedida pela Justiça Federal, com base nos seguintes argumentos.
6.2.	A modulação de efeitos fixada pelo STF no RE 638.115/CE impede a supressão da vantagem, inclusive no que tange aos servidores beneficiários de decisões administrativas. Por essa razão, cabe rever a determinação constante do subitem 9.3.1 do acórdão recorrido para cessação dos pagamentos de quintos (peça 20, p. 12-16) .
Análise
6.3.	Transcreve-se, a seguir, trecho do voto proferido pelo Relator do acórdão recorrido (peça 10) : 
2.	Instruindo o feito, a unidade técnica exarou parecer pela negativa de registro dos atos, tendo em vista a "concessão da vantagem de quintos em razão do exercício de funções comissionadas após o advento da Lei 9.624/1998".
3.	O Ministério Público junto a esta Corte de Contas manifestou-se de acordo com a proposta da unidade técnica.
4.	Acompanho as conclusões dos pareceres, por seus fundamentos, sem prejuízo de tecer as seguintes considerações.
5.	Informam os autos que as interessadas tiveram incluídas em seus proventos de aposentadoria parcelas decorrentes do exercício de função comissionada, sendo que parte delas foi incorporada após a definitiva extinção do instituto, ocorrida em 8/4/1998, com a publicação da Lei 9.624/1998.
6.4.	Consta do ato de aposentadoria de peça 2 que Maria Terezinha Stopa incorporou 3/5 de FC-04, decorrente do exercício de funções comissionadas no período de 7/1/1992 a 4/6/1996. Também teve deferido 1/10 de FC-02, relativamente às funções exercidas entre 5/6/1996 e 25/5/2009 (peça 2, p. 4) .
6.5.	Em consonância com a Informação SELEG/SATS 106/2020, inserida no PROAD 7.219/2020 autuado pelo TRT da 12ª Região, todos os décimos concedidos antes da MP 2.225-45/2001, fossem decorrentes ou não do cômputo de tempo residual, foram transformados em quintos mediante despacho da Presidência. Entretanto, o entendimento do TCU é no sentido da possibilidade de utilização de tempo residual de exercício de funções comissionadas não empregado até 10/11/1997 para incorporação de parcela de 1/10 (um décimo) , conforme Acórdão 5166/2020-TCU-Segunda Câmara, de relatoria do Ministro Aroldo Cedraz. Em síntese, deverão ser mantidos os 3/5 de FC-04 e a quarta parcela de 1/5 de FC-02 passará a ser 1/10 de FC-02 (peça 23, p. 56-61) .
6.6.	Dando cumprimento à determinação da Presidência do Regional quanto ao reconhecimento de que a servidora fazia jus a incorporar 1/10 de FC-02, nos termos do art. 3º da Lei 8.911/1994, c/c o art. 5º da Lei 9.624/1998, foi editada a apostila de décimos datada de 30/7/2020 (peça 23, p. 63 e 75) .
6.7.	Inconformada com esse apostilamento, a referida servidora ajuizou o Procedimento Comum 5017651-41.2020.4.04.7200/SC, junto à 3ª Vara Federal de Florianópolis da Seção Judiciária de Santa Catarina, que proferiu, em 15/10/2020, o seguinte despacho/decisão (peça 23, p. 116-121) :
Ante o exposto, defiro a tutela de urgência para determinar à parte ré que mantenha, ou restabeleça, caso já tenha suprimido, o pagamento da vantagem objeto da presente demanda -  1/5 (um quinto) da função comissionada de Assistente de Execuções - FC-02 - na remuneração da parte autora, nos moldes em que até o momento vinha sendo adimplida, obstando-se, ainda o desconto de valores a título de reposição ao erário até o julgamento final da presente demanda.
6.8.	Em 26/3/2021, houve o indeferimento de atribuição de efeito suspensivo ao Agravo de Instrumento 5000745-08.2021.4.04.0000/SC protocolado pela União junto ao TRF da 4ª Região (peça 22, p. 38) .
6.9.	Assim, entende-se que a modulação de efeitos fixada pelo STF no RE 638.115/CE assegurou a manutenção de pagamento de quintos referentes ao período aquisitivo de 8/4/1998 a 4/9/2001, que não é o caso da recorrente, que fazia jus à incorporação 1/10 de FC-02, com o cômputo de tempo residual de funções exercidas entre 5/6/1996 e 25/5/2009, como inicialmente deferido pelo órgão de origem, nos termos do art. 3º da Lei 8.911/1994, c/c o art. 5º da Lei 9.624/1998.
6.9.	Contudo, a tutela de urgência, concedida no âmbito do Procedimento Comum 5017651-41.2020.4.04.7200/SC, junto à 3ª Vara Federal de Florianópolis da Seção Judiciária de Santa Catarina, impede que o órgão de origem suprima o pagamento de 1/5 de FC-02 da remuneração da parte autora.
6.10.	Nesses casos, a Corte de Contas usualmente nega registro ao ato e determina aos órgãos responsáveis o acompanhamento da ação judicial, para que implementem as consequências cabíveis (como a suspensão de pagamentos) se a decisão vier a perder sua eficácia. Todavia, enquanto isso não ocorrer, os pagamentos subsistirão - mas por força própria da decisão judicial concessiva da vantagem, sem a anuência do órgão de controle externo da legalidade da despesa pública.  
6.11.	Nessa linha, destaca-se o voto revisor proferido pelo Ministro Benjamin Zymler, no Acórdão 1106/2020-TCU-Plenário, in verbis: 
O indeferimento do registro, por outro lado, a par de não criar nenhum embaraço à plena eficácia do provimento jurisdicional, previne - na hipótese de revogação desse provimento - embaraços desnecessários no plano administrativo para o restabelecimento do 'status quo ante'. 
6.12.	Referido entendimento encontra amparo na doutrina do eminente Roberto Rosas:
No STF asseverou o Ministro Rafael de Barros Monteiro que as decisões do Tribunal de Contas não podem ser revistas pelo Poder Judiciário, a não ser quanto ao seu aspecto formal, palavras corroboradas na mesma assentada pelo Min. Djaci Falcão, considerando essas decisões com força preclusiva (RE 55.821 - RTJ 43/151) . Ainda quando o ato administrativo seja praticado pelo Tribunal de Justiça, não ficará imune à apreciação do Tribunal de Contas com competência para isso (RE 47.390 - RTJ 32/115, bem como com o exercício de auditoria financeira e orçamentária sobre as contas dos Três Poderes, inclusive  Legislativo (art. 70, § 3º - Const.) assim interpretado pelo STF na Representação 764 do Espírito Santo (RTJ 50/245) (apud Jorge Ulisses Jacoby Fernandes, in Tribunais de Contas do Brasil, Jurisdição e Competência, Belo Horizonte: Editora Fórum, 2003, p. 153) .
6.13.	É dizer: a competência do TCU, prevista no art. 71, inciso III, da Lei Maior de 1988, de apreciar, para fins de registro, as concessões de aposentadoria, é privativa desta Corte de Contas, sendo que não pode ser revista pelo Judiciário. Assim, independentemente do deslinde do referido processo na justiça federal, deve-se manter o julgamento pela ilegalidade da concessão em apreço. Isso porque essa intelecção preserva a independência e a autonomia constitucional do Tribunal de Contas da União, garantindo, ao mesmo tempo, o respeito à tutela judicial, pois não se determinaria a suspensão do pagamento por ela garantido, ainda que provisoriamente.
6.14.	Nesse sentido, pelas razões antes expostas e a fim de evitar o sobrestamento de centenas de processos neste tribunal, entende-se não haver óbice à determinação para que o órgão cumpra o decidido pelo Poder Judiciário, suspendendo, se ainda não o fez, o cumprimento das determinações oriundas desta Corte de Contas, enquanto subsistirem os efeitos da citada decisão judicial. Demais disso, deve-se orientar o gestor no sentido de que acompanhe o desenrolar do processo judicial em questão, para os fins de restabelecer, tão logo seja possível, a eficácia das determinações contidas nos subitens 9.3.1 e 9.3.4 do Acórdão 1739/2021-TCU-Primeira Câmara (Relator Ministro Benjamin Zymler) , em relação à ex-servidora Maria Terezinha Stopa.
6.15.	Nos termos da Questão de Ordem aprovada na Sessão Plenária de 8/6/2011 (Ata 22/2011) , cabe encaminhar ao Departamento de Assuntos Extrajudiciais da Advocacia-Geral de União (AGU) e à Conjur/TCU as informações necessárias ao acompanhamento Procedimento Comum 5017651-41.2020.4.04.7200/SC, junto à 3ª Vara Federal de Florianópolis da Seção Judiciária de Santa Catarina, bem como do Agravo de Instrumento 5000745-08.2021.4.04.0000/SC protocolado pela União junto ao TRF da 4ª Região.
CONCLUSÃO
7.	Da análise de mérito, conclui-se que:
a)	não houve a incidência da decadência;
b)	a modulação de efeitos fixada pelo STF no RE 638.115/CE assegurou a manutenção de pagamento de quintos referentes ao período aquisitivo de 8/4/1998 a 4/9/2001, que não é o caso da recorrente, que fazia jus à incorporação 1/10 de FC-02, com o cômputo de tempo residual de funções exercidas entre 5/6/1996 e 25/5/2009, como inicialmente deferido pelo órgão de origem, nos termos do art. 3º da Lei 8.911/1994, c/c o art. 5º da Lei 9.624/1998. Contudo, a tutela de urgência, concedida no âmbito do Procedimento Comum 5017651-41.2020.4.04.7200/SC, junto à 3ª Vara Federal de Florianópolis da Seção Judiciária de Santa Catarina, impede que o órgão de origem suprima o pagamento de 1/5 de FC-02 da remuneração da parte autora.
7.1	Por conseguinte, deve-se negar provimento ao presente recurso, sem embargo de suspender o cumprimento das determinações contidas no acórdão recorrido, até a eventual desconstituição das referidas decisões judiciais.
PROPOSTA DE ENCAMINHAMENTO
8.	Ante o exposto, submetem-se os autos à consideração superior, propondo-se, com fundamento no art. 48 da Lei 8.443/1992:
a)	conhecer do recurso e, no mérito, negar-lhe provimento;
b) determinar ao órgão de origem que acompanhe os desdobramentos do Procedimento Comum 5017651-41.2020.4.04.7200/SC, junto à 3ª Vara Federal de Florianópolis da Seção Judiciária de Santa Catarina, bem como do Agravo de Instrumento 5000745-08.2021.4.04.0000/SC protocolado pela União junto ao TRF da 4ª Região, e adote as medidas necessárias para dar imediato cumprimento às determinações contidas nos subitens 9.3.1 e 9.3.4 do Acórdão 1739/2021-TCU-Primeira Câmara (Relator Ministro Benjamin Zymler) , em relação à ex-servidora Maria Terezinha Stopa, em caso de desconstituição ou de suspensão da eficácia das sentenças proferidas nas citadas ações judiciais;
c) informar à recorrente e demais interessados do acórdão a ser proferido, destacando que o relatório e o voto que o fundamentam podem ser acessados por meio do endereço eletrônico www.tcu.gov.br/acordaos."
O Ministério Público junto ao TCU, representado pelo Procurador Sérgio Ricardo Costa Caribé, em consonância com a proposta da unidade técnica, manifestou-se nos seguintes termos (peça 36) :
"Trata-se de pedido de reexame interposto contra decisão deste Tribunal que considerou ilegal o ato de aposentadoria da recorrente e negou o seu registro.
Segundo o referido decisum, a negativa de registro ocorreu em razão de que houve incorporação de Quintos após 8/4/1998, o que contraria o entendimento do Supremo Tribunal Federal no RE 638.115/CE, com repercussão geral reconhecida.
A Secretaria de Recursos (Serur) , após analisar individualmente os argumentos apresentados na peça recursal, propõe conhecer do recurso, para, no mérito, negar-lhe provimento, por entender que não foram trazidos aos autos argumentos suficientes para alterar a deliberação recorrida.
De fato, ao analisar a peça recursal, é possível observar que, no mérito, os argumentos trazidos pela recorrente não permitem afastar a irregularidade apontada na deliberação recorrida, em razão de que a recorrente está percebendo parcela judicial decorrente da incorporação de Quintos após 8/4/1998.
Sobre a incorporação de Quintos relativos a funções exercidas após 8/4/1998, o entendimento do Supremo Tribunal Federal, a partir do julgamento realizado no Recurso Extraordinário - RE 638.115/CE, com repercussão geral reconhecida, passou a ser no sentido da sua impossibilidade, em razão da ausência de amparo legal, senão vejamos:
Recurso extraordinário. 2. Administrativo. 3. Servidor público. 4. Incorporação de quintos decorrente do exercício de funções comissionadas no período compreendido entre a edição da Lei 9.624/1998 e a MP 2.225-48/2001. 5. Impossibilidade. 6. Recurso extraordinário provido. (RE 638.115/CE - Relator:  Ministro Gilmar Mendes. Julgado em 19/03/2015, Órgão Julgador:  Tribunal Pleno. Repercussão Geral de Mérito. Publicado no DJe-151 de 3/8/2015, divulgado em 31/07/2015) 
Ao modular os efeitos da referida decisão, no entanto, aquela Corte, em sede de embargos de declaração julgados em 30/6/2017, havia entendido que o pagamento da referida parcela deveria ser cessado em qualquer hipótese, aplicando-se tal entendimento até mesmo para os servidores que obtiveram o direito à incorporação assegurado por decisão judicial transitada em julgado, sem a necessidade de ação rescisória.
No entanto, em novo julgamento realizado em 18/12/2019, o STF acolheu parcialmente os embargos de declaração, com efeitos infringentes, para reconhecer indevida a cessação imediata do pagamento da parcela quando fundado em decisão judicial transitada em julgado. Já no caso daqueles que recebem os Quintos em virtude de decisões administrativas ou decisões judiciais sem trânsito em julgado, modulou os efeitos da decisão para manter o pagamento da parcela até a sua absorção integral por quaisquer reajustes futuros concedidos aos servidores.
Nesses casos, este Tribunal tem considerado ilegal o pagamento da referida parcela e determinado às Unidades Jurisdicionadas que adotem as medidas necessárias à regularização dos pagamentos indevidos de acordo com a modulação dos efeitos realizada pelo STF nos autos do RE 638.115/CE, a exemplo dos Acórdão 659/2020-TCU-Primeira Câmara, relatado pelo Ministro Walton Alencar Rodrigues, e 622/2020-TCU- 2ª Câmara, relatado pelo Ministro Aroldo Cedraz.
In casu, embora tenha sido demonstrado nos autos que a servidora teria direito à incorporação de 1/10 de FC-02, relativamente às funções exercidas entre 5/6/1996 e 25/5/2009 (peça 2, p. 4) , com base na regra do tempo residual, verifica-se que a mesma percebe atualmente 1/5 de FC-02 (o que equivale a 2/10) , por força de decisão judicial proferida nos autos Procedimento Comum 5017651-41.2020.4.04.7200/SC, junto à 3ª Vara Federal de Florianópolis da Seção Judiciária de Santa Catarina.
Ante o exposto, este membro do Ministério Público de Contas, em consonância com o proposto pela Unidade Técnica, entende que o presente pedido de reexame deve ser conhecido, para, no mérito, ter seu provimento negado.
Não obstante, deve-se determinar ao órgão de origem que acompanhe os desdobramentos do Procedimento Comum 5017651-41.2020.4.04.7200/SC (Agravo de Instrumento 5000745-08.2021.4.04.0000/SC protocolado pela União junto ao TRF da 4ª Região) e adote as medidas necessárias para dar imediato cumprimento às determinações contidas nos subitens 9.3.1 e 9.3.4 do Acórdão 1739/2021-TCU-Primeira Câmara (Relator Ministro Benjamin Zymler) , em relação à ex-servidora Maria Terezinha Stopa, em caso de desconstituição ou de suspensão da eficácia das sentenças proferidas nos autos da referida ação."
É o relatório.

Pedro Mauricio Pita da Silva Machado (24.372/OAB-RS), representando Maria Terezinha Stopa.

Procurador Sergio Ricardo Costa Caribé.

APOSENTADORIA. TRIBUNAL REGIONAL DO TRABALHO DA 12ª REGIÃO/SC. QUINTOS APÓS 8/4/1998. ILEGALIDADE. PEDIDO DE REEXAME. ARGUMENTOS INSUFICIENTES PARA MODIFICAR O ACÓRDÃO RECORRIDO. NEGATIVA DE PROVIMENTO.

APOSENTADORIA (APOS)

Secretaria de Recursos (Serur); Secretaria de Fiscalização de Integridade de Atos e Pagamentos de Pessoal e de Benefícios Sociais (Sefip).

Trata-se de pedido de reexame interposto por Maria Terezinha Stopa, ex-servidora do Tribunal Regional do Trabalho da 12ª Região/SC, contra o Acórdão 1739/2021-TCU-Primeira Câmara, da relatoria do E. Ministro Benjamin Zymler.
A deliberação recorrida considerou seu ato de aposentadoria ilegal, em razão da incorporação de parcelas de quintos/décimos referentes a períodos de exercício de função de confiança posteriores ao advento da Lei 9.624/1998, determinando ao órgão de origem que desse efetivo cumprimento à modulação de efeitos fixada pelo Supremo Tribunal Federal no RE 638.115/CE, transformando os eventuais valores excedentes de quintos/décimos em parcela compensatória passível de absorção por reajustes futuros dos proventos.
Na atual fase processual, a recorrente (i) alega decadência administrativa pelo decurso do prazo de cinco anos de que trata o artigo 54 da Lei 9.874/1999; e (ii) pleiteia a manutenção do pagamento de quintos/décimos incorporados após 8/4/1998, em razão do resultado do julgamento do RE 638.115/CE e da tutela de urgência concedida pela Justiça Federal.
A Secretaria de Recursos e o Ministério Público junto ao TCU manifestam-se pelo conhecimento do pedido de reexame para, no mérito, negar-lhe provimento.
II
Conheço do recurso por preencher os requisitos atinentes à espécie.
No mérito, acolho na íntegra os pareceres precedentes, cujas análises incorporo às minhas razões de decidir, sem prejuízo das considerações que aduzo a seguir.
Rejeito as preliminares suscitadas pela recorrente.
Os atos de concessão de aposentadoria, pensão e reforma, nos termos da jurisprudência do STF, têm natureza complexa, somente se aperfeiçoando após o registro pela Corte de Contas. Enquanto não ocorrer o registro, o ato de reforma não se encontra plenamente formado, razão pela qual não há de se falar em afronta aos princípios da legalidade, do direito adquirido, da proteção à confiança, muito menos em prescrição ou decadência.
Sobre o tema, a Suprema Corte fixou a seguinte tese de repercussão geral (tema 445) , no bojo no RE 636.553/RS, de relatoria do E. Ministro Gilmar Mendes:
Em atenção aos princípios da segurança jurídica e da confiança legítima, os Tribunais de Contas estão sujeitos ao prazo de 5 anos para o julgamento da legalidade do ato de concessão inicial de aposentadoria, reforma ou pensão, a contar da chegada do processo à respectiva Corte de Contas.  (Pleno, j. 19/2/2020, DJe 26/5/2020) 
O ato em questão foi enviado ao TCU em 3/8/2020 (peça 2) , tendo sido apreciado em 23/2/2021 (peça 9) , não se configurando a decadência administrativa.
No que tange às parcelas de quintos/décimos, conforme se observa no formulário do ato concessório (peça 2, p. 4-5) , a servidora teria direito à incorporação de 3/5 de FC-04, decorrentes de funções exercidas no período de 7/1/1992 a 4/6/1996, que devem ter seus pagamentos mantidos, pois são anteriores à Lei 9.624/1998. A interessada também faria jus ao deferimento de 1/10 de FC-02, relativamente às funções exercidas entre 5/6/1996 e 25/5/2009, com base na regra do tempo residual, que deve ser convertido, no entanto, em parcela compensatória absorvível, em observância à modulação de efeitos realizada pelo STF no RE 638.115/CE, nos exatos termos da decisão recorrida.
Portanto, nenhum reparo a fazer em relação às determinações ao órgão de origem para adequar o pagamento da vantagem quintos/décimos à modulação dos efeitos da deliberação do Supremo Tribunal Federal, exarada no RE 638.115/CE.
Ocorre que, em relação à parcela de 1/10 de FC-02 que havia sido concedida no ato inicial de aposentadoria, a interessada vem recebendo 1/5 de FC-02 (equivalente a 2/10) , por força de decisão judicial, em sede de tutela de urgência, proferida nos autos Procedimento Comum 5017651-41.2020.4.04.7200/SC, da 3ª Vara Federal de Florianópolis da Seção Judiciária de Santa Catarina. Houve indeferimento de atribuição de efeito suspensivo ao Agravo de Instrumento 5000745-08.2021.4.04.0000/SC, interposto pela União junto ao TRF da 4ª Região (peça 22, p. 38) .
Desse modo, o órgão de origem encontra-se impossibilitado de suprimir o pagamento de 1/5 de FC-02 dos proventos da recorrente. Como bem asseverou a Serur:
6.10. Nesses casos, a Corte de Contas usualmente nega registro ao ato e determina aos órgãos responsáveis o acompanhamento da ação judicial, para que implementem as consequências cabíveis (como a suspensão de pagamentos) se a decisão vier a perder sua eficácia. Todavia, enquanto isso não ocorrer, os pagamentos subsistirão - mas por força própria da decisão judicial concessiva da vantagem, sem a anuência do órgão de controle externo da legalidade da despesa pública.
Com essas considerações, nego provimento ao pedido de reexame e voto no sentido de que o Tribunal acolha a minuta de acórdão que submeto à deliberação deste Colegiado.
TCU, Sala das Sessões, em 24 de maio de 2022.
WALTON ALENCAR RODRIGUES 
Relator